臺灣桃園地方法院行政訴訟判決　
111年度交字第249號
原      告  簡志豪  

被      告  桃園市政府交通事件裁決處
                      設桃園市○○區○○路00號7至8樓
代  表  人  張丞邦    住同上
訴訟代理人  黃一鳴律師
上列當事人間交通裁決事件，原告不服被告民國111年5月19日桃
交裁罰字第58-ZXXA10718號裁決，提起行政訴訟，本院判決如下
：
    主  文
原告之訴駁回。
訴訟費用新臺幣參佰元由原告負擔。
    事實及理由
壹、程序部分
一、本件原告不服被告於民國111年5月19日以桃交裁罰字第58-Z
    XXA10718號裁決書（下稱原處分）所為之裁決，向本院提起
    撤銷訴訟，依兩造書狀所述各節及卷內資料所示，本件事證
    已臻明確，本院認無經言詞辯論之必要，爰依行政訴訟法第
    237 條之7 之規定，不經言詞辯論而為判決。
貳、實體部分
一、事實概要：原告於111年4月16日8時39分許，駕駛車牌號碼0
    00-00號營業大貨車（下稱系爭車輛）裝載機具，行經國道
    一號高速公路南向117.5公里時，因有「汽車裝載貨物行經
    設有地磅處所五公里內路段未依號誌指示過磅者」之違規行
    為，經內政部警政署國道公路警察局第二公路警察大隊（下
    稱舉發機關）員警攔停並當場以掌電字第ZXXA10718號舉發
    違反道路交通管理事件通知單（下稱系爭舉發單）舉發其違
    反道路交通管理處罰條例（下稱道交條例）第29條之2第4項
    規定，並載明應於111年5月16日前到案。嗣原告於111年4月
    17日到案陳述意見，被告於111年5月19日仍認其於上開時、
    地有「汽車裝載貨物行經設有地磅處所五公里內路段未依號
    誌指示過磅者」之違規事實明確，乃依道交條例第29條之2
    第4項規定，以原處分裁處原告罰鍰新臺幣（下同）9萬元，
    並記違規點數2點，原處分於111年5月20日送達予原告。原
    告不服原處分，於111年5月25日向本院提起本件行政訴訟。
二、原告起訴主張：原告確實應注意而未注意到地磅站過磅指示
    號誌而未進行過磅，但原告並無逃磅意圖。當日有巡邏員警
    在地磅站內壓磅，縱使原告有超載，罰鍰也不會比逃磅罰得
    重。且原告經過117.9公里處之造橋地磅站後，仍以正常車
    速行駛於外側車道，員警並於120公里處即將原告攔停，如
    有逃磅意圖，應會加速行駛拒絕攔查。且員警攔查後原告有
    表示願意回去地磅站進行過磅，員警卻告知應無超載，無再
    回頭過磅之必要。可證明原告是單純未注意到地磅站過磅指
    示號誌而未過磅，並非故意逃磅，處罰不符合道交條例第29
    條之2第4項處罰蓄意逃磅之規定，亦違反比例原則。再者，
    原告受疫情影響收入不穩定，原告仍須養育三名幼年子女，
    罰鍰9萬元已經影響到家庭經濟狀況，造成實質生活困難等
    語。並聲明：原處分撤銷。
三、被告則以：
  ㈠按道交條例第29條之2第4項規定：「汽車裝載貨物行經設有
    地磅處所五公里內路段，未依標誌、標線、號誌指示或不服
    從交通勤務警察或依法令執行交通稽查任務人員之指揮過磅
    者，處汽車駕駛人新臺幣九萬元罰鍰，並得強制其過磅。其
    應歸責於汽車所有人時，除處汽車所有人罰鍰及記該汽車違
    規紀錄一次外，汽車駕駛人仍應依第六十三條第一項第二款
    規定記違規點數二點。」、第63條第1項第2款規定略以：「
    汽車駕駛人有下列各款所列條款之一者，除依原條款處罰鍰
    外，並予記點：二、有…第二十九條之二…第四項…情形之一
    者，各記違規點數二點。」。復按道路交通安全規則第77條
    第1項第9款規定：「汽車裝載時，除機車依第八十八條規定
    外，應依下列規定：九、裝載貨物行經設有地磅處所，應依
    標誌、標線、號誌指示，或交通勤務警察或依法令執行交通
    稽查任務人員之指揮停車過磅。」。道交條例第29條之2第4
    項規定之意旨，在於有效遏止裝載貨物之汽車因超重違規肇
    事，是立法者授權警察機關針對「載運貨物車輛」加強稽查
    ，為避免部分載重車輛不停從指揮過磅，或以消極方式抗拒
    過磅，甚至拒絕停車接受稽查或棄車而逃，致汽車裝載貨物
    超重之取締困難，執法落空，造成行車安全之危害，方制訂
    本規定，以維交通秩序。
  ㈡依舉發機關111年5月9日國道警二交字第1110400233號函略以
    ：「…執勤警員於國道1號南下117.5公里處(造橋地磅)，發
    現旨揭車裝載貨物(機具)未依規定過磅，經尾隨示警停車受
    檢後告知違規事實，始依法舉發…該路段於國道1號南向115.
    6公里、116.5公里、116.8公里處內皆設有告示牌指示『載重
    大貨車過磅』標誌及號誌，本案違規事實明確依法舉發並無
    不妥…」。依據採證影片可知，地磅站前方已設置相關號誌
    ，號誌運作正常尚無疑義，違反行政法上義務之行為非出於
    故意或過失者，不予處罰，為行政罰法第7 條第1項所明定
    ，其立法目的乃有故意或過失始有處罰之原則，對於違反行
    政法上義務之處罰，以行為人有可非難性及可歸責為前提，
    即行為人主觀上有故意或過失，始予處罰。準此以觀，違反
    行政法上義務之行為，雖非出於故意而係出於過失，仍應予
    以處罰。故縱使原告無逃磅之意圖，亦有依號誌指示過磅之
    義務，而原告已自承其應注意而未注意相關號誌，其主觀上
    縱無故意，亦為有認識過失。
  ㈢道路交通標誌、標線、號誌，係交通主管機關依道路交通狀
    況及用路人之需要而依法設置，故駕駛人有遵守標誌、標線
    、號誌指示之義務，駕駛人不得僅憑其個人認知或價值判斷
    ，或主觀認為其行為不致影響交通秩序、安全，而任意決定
    不予遵守，否則將使交通秩序大亂，非但影響道路交通安全
    及用路人權益，亦將使道路交通標誌、標線、號誌形同虛設
    。而道路設置之標誌，係作為管制交通及維護用路人安全極
    為重要之交通標誌，駕駛人應予遵守。另按違反道路交通管
    理事件統一裁罰基準及處理細則第1條規定：「本細則依道
    路交通管理處罰條例第92條第4項規定訂定之」、第2條第1
    項、第2項規定：「處理違反道路交通管理事件之程序及統
    一裁罰基準依本細則之規定辦理。前項統一裁罰基準，如附
    件違反道路交通管理事件統一裁罰基準表。」，核上開統一
    裁罰基準及處理細則之規定，就其立法目的及功能，乃為防
    止處罰機關枉縱或偏頗，依道交條例第92條第4項所授權交
    通部會同內政部訂定「違反道路交通管理事件統一裁罰基準
    及處理細則」及其附件「違反道路交通管理事件統一裁罰基
    準表」，用以維持裁罰之統一性與全國因違反道路交通管理
    事件受處罰民眾之公平，不因裁決人員不同，而生偏頗，寓
    有避免各監理機關於相同事件恣意為不同裁罰之功能，並非
    法所不許，於憲法上保障人民財產權之意旨並無牴觸（此並
    有司法院釋字第511號解釋意旨理由足資參照），並無違反
    法律保留原則。再依本件違規行為時點之違反道路交通管理
    事件統一裁罰基準表記載，違反道交條例第29條之2第4項規
    定（汽車裝載貨物行經設有地磅處所五公里內路段未依號誌
    指示過磅者），於期限內繳納或到案聽候裁決者，應處罰鍰
    9萬元，並記違規點數2點。核此規定，並未牴觸母法，是本
    處自得依此基準而為裁罰。是裁決機關本即應依法裁決，此
    為法治國家必須依循之基本原則，亦無相關法律規定對此可
    考量行為人即原告之家庭狀況或生計困難等情事而得據以執
    為免罰之依據。再者，罰鍰乃法律所明文規定之法律效果，
    依其程度定有不同裁罰標準，尚未逾越必要之程度，與比例
    原則無違。從而，本處據以裁罰，於法並無不合。系爭車輛
    因有「汽車裝載貨物行經設有地磅處所五公里內路段未依號
    誌指示過磅者」之情，該當道交條例第29條之2第4項規定所
    定要件，原處分並無違誤等語置辯。並聲明：原告之訴駁回
    。
四、本院之判斷：
  ㈠按道交條例第29條之2 第4 項前段規定：「汽車裝載貨物行
    經設有地磅處所五公里內路段，未依標誌、標線、號誌指示
    或不服從交通勤務警察或依法令執行交通稽查任務人員之指
    揮過磅者，處汽車駕駛人新臺幣9萬元罰鍰，並得強制其過
    磅。」，同條例第63條第1項第2款規定：「汽車駕駛人有下
    列各款所列條款之一者，除依原條款處罰鍰外，並予記點：
    二、有第29條第1項第1款至第4款、第29條之2第1項、第2 
    項、第4 項、第30條第1項第1款、第2款情形之一者，各記
    違規點數二點。」。又道路交通安全規則第77條第9款規定
    ：「汽車裝載時，除機車依第88條規定外，應依下列規定：
    九、裝載貨物行經設有地磅處所，應依標誌、標線、號誌指
    示，或交通勤務警察或依法令執行交通稽查任務人員之指揮
    停車過磅。」。依本件違規行為時點之違反道路交通管理事
    件統一裁罰基準表記載，違反道交條例第29條之2第4 項規
    定，於期限內繳納或到案聽候裁決者，應處罰鍰9萬元，並
    記違規點數2點。
  ㈡經查，原告駕駛裝載機具之系爭車輛行駛高速公路，於事實
    概要欄之時、地，未依過磅號誌與標誌之指示進入地磅站過
    磅，並經舉發機關員警攔停當場舉發之違規事實，此有舉發
    機關函文、採證照片、採證光碟、系爭舉發單、原處分與送
    達證書、原告駕照資料、車籍資料、原告陳述書等件在卷（
    見本院卷第37至56頁）可稽。而原告駕駛系爭車輛未依過磅
    號誌與標誌指示進行過磅之違規事實，亦為原告所不爭執，
    惟其主張並非故意逃磅，否則應會拒絕攔查，僅係過失未注
    意過磅號誌，處罰不符合比例原則等語。
  ㈢按行政罰法第7條第1項規定：「違反行政法上義務之行為非
    出於故意或過失者，不予處罰。」，究其立法目的，乃依有
    責任始有處罰之原則，對違反行政法上義務之處罰，以行為
    人有可非難性及可歸責為前提，即行為人主觀上有故意或過
    失，均予處罰。而其中所謂故意，係指行為人對於構成違規
    之事實及該事實係屬違規，明知並有意使其發生者（直接故
    意），或行為人對於構成違規之事實，預見其發生而其發生
    並不違背其本意，且知悉該事實係屬違規者（間接故意）而
    言；所謂過失係指行為人雖非故意，但按其情節應注意，並
    能注意，而不注意者（無認識之過失），或行為人對於構成
    違規之事實，雖預見其能發生而確信其不發生者（有認識之
    過失）而言。
  ㈣查原告駕駛系爭車輛，客觀上既有汽車裝載貨物行經設有地
    磅處所5公里內路段未依標誌指示過磅之違規行為，且原告
    亦不否認係因過失疏未注意地磅站上游之過磅指示號誌所致
    ，亦有卷附採證照片可佐（見本院卷第39至40頁）。然依行
    政罰法規定，行政罰不僅處罰故意行為，同時亦處罰過失行
    為，原告就本次違規行為主觀上具有過失之可歸責性，已如
    上述。況道交條例第29條之2第4項規定係於94年12月28日所
    增訂，其立法理由係以：「為避免嚴重超載者採取消極方式
    抗拒過磅，甚至拒絕停車接受稽查等，危害行車安全，爰增
    訂第4項規定。」，後於105年11月16日修法加重違規處罰，
    其立法理由復表明：「原條文拒絕過磅與違規超重之罰則顯
    失均衡，導致載重車輛以拒絕過磅規避嚴重超重之處罰。各
    警察機關舉發拒絕過磅之件數遠多於違規超載。以103年舉
    發件數為例，各警察機關舉發違規超載計1萬1,984件，舉發
    拒絕過磅則有1萬8,890件，拒絕過磅較超載之舉發件數多出
    6,906件（+57.63%）。顯見違規駕駛人（業者）已將拒磅罰
    鍰納入營運成本，以拒絕配合過磅之方式規避重罰，使超重
    罰則形同具文。爰加重拒絕配合過磅之罰鍰金額。」等語，
    說明本項立法目的在於使汽車裝載貨物者，課其停車稽查義
    務，以避免其裝載之貨物過重致損害大眾行車安全。蓋以汽
    車載重若超過原本車輛規劃負載範疇，不僅可能使該車輛自
    身控制失靈、對四周行進中之其他汽車缺乏足以對應之靈敏
    反應，甚至容易損壞各類承重之道路設施（如柏油路面、橋
    樑等等），是車輛超重超載所造成之道路交通危害甚為巨大
    。依此，本項立法目的既在於避免汽車超重可能造成之行車
    安全危害而課汽車駕駛人停車稽查義務，則其行政處罰之作
    用主要即在於管制風險，而不在於該項危險是否已確實存在
    或已發生實害為必要。而道交條例第29條之2第4項規定課此
    項行政法上義務之對象僅特定為「汽車裝載貨物行經設有地
    磅處所5公里內路段」之汽車駕駛人，此與該貨車種類為何
    、該貨車載運何等物品或是該貨車是否確實超載，亦均無干
    係。是原告主張其並未超載，自無逃磅之故意云云，縱然屬
    實，亦不足以阻卻本件違規行為構成要件之該當。再者，原
    告領有職業大貨車駕照（見本院卷第51頁），對駕車載運貨
    物，應依指示過磅之義務，應知之甚詳，其並無不能注意之
    情事，竟疏未注意號誌與標誌之指示而未依指示過磅，縱非
    故意亦屬有過失，是基於過失之違規行為亦無從解免其交通
    違規之罰責。
  ㈤另裁處罰鍰，應審酌違反行政法上義務行為應受責難程度、
    所生影響及因違反行政法上義務所得之利益，並得考量受處
    罰者之資力，復為行政罰法第18條第1項所明定。查被告就
    裁處罰鍰部分，固然依違反道路交通管理事件統一裁罰基準
    表一律裁處罰鍰9萬元並記違規點數2點，惟此係依道交條例
    第29條之2第4項及第63條第1項第2款明文規定之結果已如上
    述；然因載重大貨車未依規定進行過磅所違反之行政法上義
    務及所帶來之危害交通安全風險甚為嚴重，立法者亦有意從
    重處罰，以杜絕此等易造成重大交通風險之違規，乃明文規
    定一律裁處罰鍰9萬元並記違規點數2點。被告依法所為之裁
    處，並無逾越法令明文規範或有裁量濫用之情事，相關法令
    亦無基於經濟生活狀況即得予減輕豁免除處罰之規範，被告
    核無裁量怠惰或有違反比例原則之情，原處分核屬適法。且
    縱使罰鍰9萬元不可謂之不重，然關於罰鍰之繳納，被告機
    關本即訂有分期繳納之相關辦法，原告仍可逕向被告機關洽
    詢及申辦罰鍰分期繳納事宜，惟不論被告機關日後是否准予
    分期繳納，亦均不影響原處分裁罰內容之適法性，併此敘明
    。是以，原告上開主張，均難採為對其有利之斟酌。
五、綜上所述，原告於事實概要欄所載時、地，駕駛系爭車輛確
    有「汽車裝載貨物行經設有地磅處所五公里內路段未依標誌
    指示過磅者」之違規情事，被告依道交條例第29條之2第4項
    、第63條第1項第2款（原處分漏載第2款）之規定，裁處原
    告罰鍰9萬元，並記違規點數2點，核無違誤。原告訴請撤銷
    原處分，為無理由，應予駁回。
六、本件事證已臻明確，兩造其餘攻擊、防禦方法及所提證據，
    經核均與判決結果不生影響，爰不一一論列，併此敘明。
七、本件訴訟費用額確定為第一審裁判費300 元，爰依行政訴訟
    法第98條第1 項規定，由敗訴之原告負擔。
中　　華　　民　　國　　111 　年　　11　　月　　1 　　日
                  行政訴訟庭　法　官　徐  培  元
上為正本係照原本作成。
如不服本判決，應於判決送達後20日內，向本院提出上訴狀並表
明上訴理由（原判決所違背之法令及其具體內容或依訴訟資料可
認為原判決有違背法令之具體事實），其未載明上訴理由者，應
於提出上訴後20日內向本院補提理由書（上訴狀及上訴理由書均
須按他造人數附繕本，如未按期補提上訴理由書，則逕予駁回上
訴），並應繳納上訴裁判費新臺幣750元。
中　　華　　民　　國　　111 　年　　11　　月　　1 　　日
                              書記官  吳  文  彤